---
title: "Biostatistica's Project"
author: "Simone Farallo & Michele Salvaterra"
output:
  pdf_document:
    toc: yes
  html_document:
    toc: yes
    fig_caption: yes
    theme: flatly
    css: styles.css
---

# Abstract
L’obiettivo di questo progetto è stato quello di partire da un dataset contenente degli errori e ripulirlo da essi attraverso la procedura di cleaning. Successivamente a questo abbiamo studiato le informazioni riguardanti le variabili e abbiamo provato a svolgere un’analisi preliminare di sopravvivenza. In conclusione abbiamo commentato i risultati raggiunti.

# Introduction
Il team ha lavorato su un progetto dove l'obiettivo era quello di pulire un dataset contenente errori e condurre un'analisi di sopravvivenza.

Il dataset riguarda il punteggio “SOFA”(Sequential Organ Failure Assessment) che è uno strumento utilizzato per valutare la gravità dell'insufficienza di uno o più organi in pazienti in terapia intensiva. Esso viene utilizzato come strumento di valutazione per monitorare il miglioramento o il deterioramento della funzione dell'organo nel tempo.
 
Sottolineiamo che la fase iniziale di cleaning dei dati è fondamentale per qualsiasi tipo di analisi statistica. La presenza di errori o dati mancanti può influire negativamente sui risultati ottenuti e può portare a conclusioni errate.

In secondo luogo, per quanto riguarda l'analisi preliminare di sopravvivenza, è importante considerare che si tratta di un tipo di analisi statistica che si occupa di studiare il tempo che intercorre tra un evento iniziale e un evento finale. Questa analisi richiede l'utilizzo di specifici strumenti statistici, come ad esempio i modelli di regressione di Cox.

Infine, per quanto riguarda la presentazione dei risultati, abbiamo fatto in modo che il lettore possa comprendere facilmente i risultati ottenuti. Inoltre, abbiamo citato le fonti utilizzate e descritto le metodologie utilizzate, in modo che il lavoro possa essere replicato in futuro.

+--------------------+--------------------+------------------------------------------------------------------------------------------------------------------------------------------------------------------------------------------------------+
| #### **Variabile** | #### **Tipologia** | #### **Descrizione**                                                                                                                                                                                 |
+:===================+:===================+:=====================================================================================================================================================================================================+
| PAZIENTE           | *Numeric*          | ID del paziente.                                                                                                                                                                                     |
+--------------------+--------------------+------------------------------------------------------------------------------------------------------------------------------------------------------------------------------------------------------+
| NASCITA            | *Character*        | Data di nascita del paziente.                                                                                                                                                                        |
+--------------------+--------------------+------------------------------------------------------------------------------------------------------------------------------------------------------------------------------------------------------+
| SEX                | *Numeric*          | Sesso del paziente (1 = uomo ; 2 = donna).                                                                                                                                                           |
+--------------------+--------------------+------------------------------------------------------------------------------------------------------------------------------------------------------------------------------------------------------+
| STATOCIV           | *Numeric*          | Stato civile del paziente( 1 = non sposato/a senza partner ;2 = coniugato/a; 3 = convivente; 4 = separato/divorziato; 5 = vedovo/a).                                                                 |
+--------------------+--------------------+------------------------------------------------------------------------------------------------------------------------------------------------------------------------------------------------------+
| PESO               | *Numeric*          | Peso del paziente (Kg).                                                                                                                                                                              |
+--------------------+--------------------+------------------------------------------------------------------------------------------------------------------------------------------------------------------------------------------------------+
| ALTEZZA            | *Numeric*          | Altezza del paziente (Cm).                                                                                                                                                                           |
+--------------------+--------------------+------------------------------------------------------------------------------------------------------------------------------------------------------------------------------------------------------+
| CADUTE             | *Numeric*          | Numero di cadute del paziente.                                                                                                                                                                       |
+--------------------+--------------------+------------------------------------------------------------------------------------------------------------------------------------------------------------------------------------------------------+
| CCSCORE            | *Numeric*          | Il Charlson Comorbidity Score è un indice di gravità della malattia che viene utilizzato per valutare il rischio di mortalità e morbilità associato a comorbidità in pazienti con malattie croniche. |
+--------------------+--------------------+------------------------------------------------------------------------------------------------------------------------------------------------------------------------------------------------------+
| SOFAING            | *Numeric*          | Il punteggio SOFA (Sequential Organ Failure Assessment) è un indice utilizzato per valutare la gravità della disfunzione di vari organi nei pazienti.                                                |
+--------------------+--------------------+------------------------------------------------------------------------------------------------------------------------------------------------------------------------------------------------------+
| MMSE               | *Character*        | Il Mini-Mental State Examination (MMSE) è uno strumento di valutazione cognitiva ampiamente utilizzato per valutare la funzione cognitiva nei pazienti (-1 = Mancante ; -2 = Non valutabile).        |
+--------------------+--------------------+------------------------------------------------------------------------------------------------------------------------------------------------------------------------------------------------------+
| ALB                | *Character*        | Albumina                                                                                                                                                                                             |
+--------------------+--------------------+------------------------------------------------------------------------------------------------------------------------------------------------------------------------------------------------------+
| CALC               | *Character*        | Calcio                                                                                                                                                                                               |
+--------------------+--------------------+------------------------------------------------------------------------------------------------------------------------------------------------------------------------------------------------------+
| VITD               | *Character*        | Vitamina D                                                                                                                                                                                           |
+--------------------+--------------------+------------------------------------------------------------------------------------------------------------------------------------------------------------------------------------------------------+
| HBING              | *Character*        | Emoglobina                                                                                                                                                                                           |
+--------------------+--------------------+------------------------------------------------------------------------------------------------------------------------------------------------------------------------------------------------------+
| TEMPRIC            | *Numeric*          | Durata del ricovero del paziente in minuti ( -1 = Non disponibile ; -2 = Da altro ospedale)                                                                                                          |
+--------------------+--------------------+------------------------------------------------------------------------------------------------------------------------------------------------------------------------------------------------------+
| DATDIM             | *POSIXct*          | Data dimissione del paziente.                                                                                                                                                                        |
+--------------------+--------------------+------------------------------------------------------------------------------------------------------------------------------------------------------------------------------------------------------+
| DATINT             | *POSIXct*          | Data intervento del paziente.                                                                                                                                                                        |
+--------------------+--------------------+------------------------------------------------------------------------------------------------------------------------------------------------------------------------------------------------------+
| INTDURAT           | *Numeric*          | Durata dell'intervento in minuti.                                                                                                                                                                    |
+--------------------+--------------------+------------------------------------------------------------------------------------------------------------------------------------------------------------------------------------------------------+
| ANEST              | *Numeric*          | Tipo di anestesia utilizzata ( 1 = generale; 2 = spinale; 3 = peridurale; 4 = plessica; 5 = combinata; 6 = sedazione; 7 = locale assisitita; 8 = altro)                                              |
+--------------------+--------------------+------------------------------------------------------------------------------------------------------------------------------------------------------------------------------------------------------+
| DATA DECESSO       | *Numeric*          | Data decesso del paziente.                                                                                                                                                                           |
+--------------------+--------------------+------------------------------------------------------------------------------------------------------------------------------------------------------------------------------------------------------+

# Preliminary Operations

Carichiamo le librerie utili alle nostre analisi.

```{r}
#Management
library(readxl)
library(stringr)
#Visualization
library(ggplot2)
library(psych)
#Descriptive
library(table1)
library(corrplot)
#Analisi di sopravvivenza
library(survival)
library(survminer)
library(ggfortify)
```

Impostazione della directory.

```{r}
setwd("C:/Users/Simone/Documents/Desktop/EDA_SOFA-Biostatistic")
```

# Data loading
Prima fase, caricamento dei dati.

```{r}
data <- read_excel("SOFA.xlsx",)
head(data)
```

Struttura del dataset.

```{r}
#Struttura del dataset
str(data)
```

Si può notare come ci sia la presenza di valori numerici espressi in formato stringa.

```{r}
#Statistiche descrittive
summary(data)
```

```{r}
#Conta il numero di valori mancanti per ciascuna variabile del dataset
colSums(is.na(data))
```

Osservando i dati si può notare la presenza di valori mancanti e di outlier, inoltre nelle distribuzioni delle variabili si notano valori anomali e valori che necessitano di una correzione, da queste premesse iniziamo la fase di cleaning e preprocessing del dataset.

# Data Cleaning

Per comodità, data la dimensione del dataset, abbiamo deciso di correggere ogni variabile manualmente.

**Paziente**

Controllo dei duplicati.

```{r}
data$PAZIENTE[duplicated(data$PAZIENTE)]
data[data$PAZIENTE== 16,]
```

Si nota la presenza di due pazienti che hanno lo stesso numero identificativo, dunque la colonna “PAZIENTE” presenta un duplicato, procediamo con la correzzione.

```{r}
data[7,1] = 17
data[7,1]
data[data$PAZIENTE==16 | data$PAZIENTE==17,]
```

**Nascite**

```{r}
data$NASCITA
```

Come già avevamo notato le date hanno dei valori insensati, questo è dovuto al fatto che R non legge bene i file excel, inoltre c’è un valore da correggere per il paziente 111 e tre valori che contengono errori di battitura.

```{r}
(i <- data[data$PAZIENTE==111,])
data$NASCITA[data$PAZIENTE==111]=sapply(Map(append, strsplit(i$NASCITA,""), after = nchar(i$NASCITA) - 4, "/"), paste, collapse = "")
data[data$PAZIENTE==111,]
```

```{r}
data$NASCITA = as.numeric(data$NASCITA)
(data$NASCITA = as.Date(x = data$NASCITA,origin = "1899-12-30", ))
```

Procediamo con la correzione dei tre valori mancanti, che altro non sono che i tre errori di battitura che si possono osservare nel Dataset.

```{r}
data$NASCITA[c(43, 61, 34)] = as.Date(c("1928/03/16","1922/07/04","1929/07/13"))
data$NASCITA
```

**SEX**

Per la variabile “SEX” decidiamo di modificare i valori numerici 1 e 2 in due stringhe, utilizzando la documentazione.

```{r}
data$SEX <- ifelse(data$SEX == 1, "uomo", "donna")
data$SEX
```

**STATCIV**

Come fatto per la variabile precedente, procediamo in modo analogo e utilizzando la documentazione andiamo a modificare i valori numerici.

```{r}
data$STATCIV <- ifelse(data$STATCIV == 1, "non_sposato\a", 
                        ifelse(data$STATCIV == 2, "coniugato\a",
                               ifelse(data$STATCIV == 3, "convivente",
                                      ifelse(data$STATCIV == 4, "divorziato\a",
                                             ifelse(data$STATCIV == 5, "vedovo\a",'NAN')))))
data$STATCIV
```

Non ci sono valori nulli e tutti i campi sono stati corretti.
Bisogna dire che questa operazione non è sempre indispensabile, in alcuni domini di applicazioni e con determinate metodologie, come il Machine Learning, questa non va sempre svolta.


**Peso**

Osservando la distribuzione della variabile “PESO” sono presenti dei valori -1, andiamo a modificarli trasformandoli in valori mancanti e contiamo i valori nulli.

```{r}
data$PESO =ifelse(data$PESO==-1,NA,data$PESO)
sum(is.na(data$PESO) | data$PESO == "NA")

```

Osserviamo la nuova distribuzione.

```{r}
boxplot(data$PESO, 
        col = "grey",   
        border = "black",  
        names = c("PESO"),
        ylab = "PESO",     
        pch = 19,
        main= "Distribuzione MMSE") 
points(x = rep(1, length(data$PESO)), y = data$PESO, pch = 19, col = "red")
legend("topright", legend = "Pazienti", pch = 19, col = "red")
```

Notiamo come ci siano alcuni outlier, soprattutto una paziente ha un peso che equivale a 33kg.
Osservando però i valori delle altre colonne ed anche l'età avanzata di molti pazienti, come si può vedere facilmente dando uno sguardo al boxplot, decidiamo momentaneamente di non eliminare l'osservazione. (da rivedere sta frase)

**ALTEZZA**

Osservando la variabile "ALTEZZA" si notano due valori "-1" e "9" che necessitano di una correzzione.

```{r}
data$ALTEZZA = ifelse(data$ALTEZZA< 100,NA,data$ALTEZZA)
data$ALTEZZA
```

Osserviamo la distribuzione.

```{r}
boxplot(data$ALTEZZA, 
        col = "grey",   
        border = "black",  
        names = c("ALTEZZA"),
        ylab = "ALTEZZA",     
        pch = 19,
        main= "Distribuzione ALTEZZA") 
points(x = rep(1, length(data$ALTEZZA)), y = data$ALTEZZA, pch = 19, col = "red")
legend("topright", legend = "Pazienti", pch = 19, col = "red")
```

C'è un solo outlier di un paziente alto 135 cm, ma osservando il suo peso e altri valori, momentaneamente non lo eliminiamo.

**CADUTE**

Per la variabile "CADUTE" ci sono valori anomali corrispondenti a -1, procediamo a corregerli.

```{r}
data$CADUTE = ifelse(data$CADUTE<0,NA,data$CADUTE)
data$CADUTE
```

**CCSCORE**

La variabile "CCSCORE" non sembra presentare problemi.

```{r}
data$CCSCORE
```

**SOFAING**

La variabile "SOFAING" non sembra presentare valori anomali

```{r}
data$SOFAING
```

**MMSE**

La variabile "MMSE" presenta dei valori corrispondenti a "-1 = mancante" e "-2 = non valutabile", inoltre alcuni valori hanno le virgole ec altri i punti, procediamo a corregerli.

```{r}
data$MMSE = ifelse(data$MMSE<0,NA,data$MMSE)
data$MMSE = str_replace(data$MMSE, ",", ".")
data$MMSE = as.numeric(data$MMSE)
data$MMSE
```

```{r}
boxplot(data$MMSE, 
        col = "grey",   
        border = "black",  
        names = c("MMSE"),
        ylab = "MMSE",     
        pch = 19,
        main= "Distribuzione MMSE") 
points(x = rep(1, length(data$MMSE)), y = data$MMSE, pch = 19, col = "red")
legend("topright", legend = "Pazienti", pch = 19, col = "red")
```

Ci possono essere valori uguali a 00??? (bro ma a chi parli? lol)

**ALB**

La variabile "ALB" presenta valori "-1" e dei differenti formati che rappresentano i valori, procediamo a formalizzare il tutto.

```{r}
data$ALB = ifelse(data$ALB==-1,NA,data$ALB)
data$ALB = str_replace(data$ALB, ",", ".")
data$ALB = as.numeric(data$ALB)
data$ALB
```

Controlliamo la distribuzione.

```{r}
boxplot(data$ALB, 
        col = "grey",   
        border = "black",  
        names = c("ALB"),
        ylab = "ALB",     
        pch = 19,
        main= "Distribuzione ALB")   
points(x = rep(1, length(data$ALB)), y = data$ALB, pch = 19, col = "red")
legend("topright", legend = "Pazienti", pch = 19, col = "red")
```

**CALC**

La variabile "CALC" ha bisogno di sostituire le virgole presenti in esso con dei punti.

```{r}
data$CALC = str_replace(data$CALC, ",", ".")
data$CALC = as.numeric(data$CALC)
data$CALC
```

Notiamo un valore pari a 880, probabilmente un errore di battitura, correggiamolo dividendolo per 100.

```{r}
data$CALC[23]= data$CALC[23]/100
```

Osserviamo la distribuzione.

```{r}
boxplot(data$CALC, 
        col = "grey",   
        border = "black",  
        names = c("CALC"),
        ylab = "CALC",     
        pch = 19,
        main= "Distribuzione CALC")
points(x = rep(1, length(data$CALC)), y = data$CALC, pch = 19, col = "red")
legend("topright", legend = "Pazienti", pch = 19, col = "red")
```

**VITD**

Ci sono diversi valori da correggere come i valori "-1" e cambiare le virgole in punti.

```{r}
data$VITD = str_replace(data$VITD, ",", ".")
data$VITD = ifelse(data$VITD==-1,NA,data$VITD)
data$VITD = as.numeric(data$VITD)
data$VITD
```

Osserviamo la distribuzione.

```{r}
boxplot(data$VITD, 
        col = "grey",   
        border = "black",  
        names = c("VITD"),
        ylab = "VITD",     
        pch = 19,
        main= "Distribuzione VITD")
points(x = rep(1, length(data$VITD)), y = data$VITD, pch = 19, col = "red")
legend("topright", legend = "Pazienti", pch = 19, col = "red")
```

Presenza di 3 outlier.

**HBING**

Cambiamo le virgole in punti.

```{r}
data$HBING = str_replace(data$HBING, ",", ".")
data$HBING = as.numeric(data$HBING)
data$HBING
```

Osserviamo la distribuzione

```{r}
boxplot(data$HBING, 
        col = "grey",   
        border = "black",  
        names = c("HBING"),
        ylab = "HBING",     
        pch = 19,
        main= "Distribuzione HBING")
points(x = rep(1, length(data$HBING)), y = data$HBING, pch = 19, col = "red")
legend("topright", legend = "Pazienti", pch = 19, col = "red")
```

**TEMPRIC**

Nella variabile "TEMPRIC" ci sono dei "-1" riferiti al valore non disponibile e dei "-2" che indicano la provenienza del paziente da un altro ospedale, procediamo con la correzione trattandoli come "NA".

```{r}
data$TEMPRIC = ifelse(data$TEMPRIC<0,NA,data$TEMPRIC)
data$TEMPRIC
```

```{r}
boxplot(data$TEMPRIC, 
        col = "grey",   
        border = "black",  
        names = c("TEMPRIC"),
        ylab = "TEMPRIC",     
        pch = 19,
        main= "Distribuzione TEMPRIC")
points(x = rep(1, length(data$TEMPRIC)), y = data$TEMPRIC, pch = 19, col = "red")
legend("topright", legend = "Pazienti", pch = 19, col = "red")
```

**DATADIM**

La variabile "DATADIM" non presenta valori da correggere.

```{r}
data$DATDIM
```

**DATAINT**

La variabile "DATAINT" non presenta errori da corregere, ma confrontando alcune osservazioni con la colonna della data di dimissione notiamo come per due pazienti la data di dimissione è prima della data di intervento.

```{r}
errors <- ifelse(difftime(data$DATDIM, data$DATINT, units = "days") >= 0, TRUE, FALSE)
indici <- which(!errors)
data[indici, ]
nrow(data)
```

Possiamo eliminare le righe dei due pazienti o eliminare la data di dimissione, procediamo eliminando la data di dimissione.

```{r}
#Cancellare le righe
#data <- subset(data, !(PAZIENTE %in% c(29, 145)))
# Seleziona le righe in cui data$PAZIENTE è uguale a 29 o 145
indice <- which(data$PAZIENTE == 29 | data$PAZIENTE == 145)

# Trasforma i valori della colonna data$DATDIM in NA per le righe selezionate
data$DATDIM[indice] <- NA
data$DATDIM
nrow(data)

```

**INTDURAT**

La variabile "INTDURAT" non sembra presetare errori anomali o valori mancanti.

```{r}
data$INTDURAT
```

Osserviamo la distribuzione.

```{r}
boxplot(data$INTDURAT, 
        col = "grey",   
        border = "black",  
        names = c("INTDURAT"),
        ylab = "INTDURAT",     
        pch = 19,
        main= "Distribuzione INTDURAT")
points(x = rep(1, length(data$INTDURAT)), y = data$INTDURAT, pch = 19, col = "red")
legend("topright", legend = "Pazienti", pch = 19, col = "red")
```

**ANEST**

Cambiamo i valori della variabile "ANEST" utilizzando la documentazione.

```{r}
nuovi_valori <- c("generale", "spinale", "peridurale", "plessica", "combinata", "sedazione", "locale_assistita", "altro")

data$ANEST <- ifelse(data$ANEST == 1, nuovi_valori[1], 
                     ifelse(data$ANEST == 2, nuovi_valori[2], 
                            ifelse(data$ANEST == 3, nuovi_valori[3], 
                                   ifelse(data$ANEST == 4, nuovi_valori[4], 
                                          ifelse(data$ANEST == 5, nuovi_valori[5], 
                                                 ifelse(data$ANEST == 6, nuovi_valori[6], 
                                                        ifelse(data$ANEST == 7, nuovi_valori[7], 
                                                               ifelse(data$ANEST == 8, nuovi_valori[8], 
                                                                      data$ANEST))))))))
data$ANEST
```

**DATA DECESSO**

La variabile “DATA DECESSO” presenta molteplici errori:
innanzitutto ci sono valori uguali a “-1” che equivalgono a “Si è rifiutata”;
dopo di che le date sono rappresentate con valori di tipo non numerico(stringa?), procediamo con la correzione di tutti i valori.

```{r}
data$'DATA DECESSO'
```


```{r}
data$'DATA DECESSO' = ifelse(data$`DATA DECESSO`=='SI è RIFIUTATA',NA,data$`DATA DECESSO`)
data$'DATA DECESSO' = ifelse(data$`DATA DECESSO`== -1,NA,data$`DATA DECESSO`)
data$'DATA DECESSO' = as.numeric(data$`DATA DECESSO`)
(data$'DATA DECESSO' = as.Date(x = data$`DATA DECESSO`,origin = "1899-12-30", ))
data$'DATA DECESSO'
```

Abbiamo concluso la fase di cleaning, ogni variabile è stata ripulita, prima di svolgere le nostre analisi sarebbe utile creare nuove variabili che potrebbero servirci di seguito.

# Pre Processing

In questa fase andiamo a creare  delle nuove variabili per il nostro dataset che ci serviranno per le analisi future.
Andiamo a creare nuove colonne utilizzando le classi per i punteggi.
Per primo dividiamo il "CCSCORE" in tre classi: basso, medio, alto.

**CCSCORE_classe**

```{r}
data$CCSCORE<-as.numeric(data$CCSCORE)
data$CCSCORE_classe = ifelse((data$CCSCORE==0 |data$CCSCORE==1 |data$CCSCORE==2),'cc_basso',
ifelse((data$CCSCORE==3|data$CCSCORE==4),'cc_medio','cc_alto'))
(table(data$CCSCORE_classe))
```

**SOFAING_classe**

Per il punteggio "SOFAING" sono state create due classi: basso e alto.

```{r}
data$SOFAING_classe = ifelse(data$SOFAING== '0','sofa_basso', 'sofa_alto')
table(data$SOFAING_classe)
```

Creiamo la variabile "BMI" ed anche la classe.

**MMSE_classe**

Dividamo il punteggio "MMSE_classe".

```{r}
data$MMSE_classe <- data$MMSE

# Raggruppare i punteggi in classi
data$MMSE_classe <- cut(data$MMSE, breaks = c(0, 9, 18, 23, 30), 
                                    labels = c("grave", "moderato", "lieve", "normale"))

# Visualizzare il conteggio di osservazioni in ogni classe
table(data$MMSE_classe)
```


*BMI e BMI_classe**

```{r}
data$PESO<-as.numeric(data$PESO)
data$ALTEZZA<-as.numeric(data$ALTEZZA)
data$BMI<-(data$PESO)/((data$ALTEZZA/100)^2)
data$BMI_classi = ifelse(data$BMI<18.5,'sottopeso',ifelse(data$BMI<25,'normopeso','sovrappeso'))
head(data$BMI)
table(data$BMI_classi)
```

Calcoliamo l'età dei pazienti, assumendo la data di intervento come riferimento per il calcolo.

**AGE e AGE_classe**

```{r}
# calculate the age in years
data$AGE <- as.numeric(difftime(data$DATINT, data$NASCITA, units = "weeks")) / 52.25
data$AGE <- trunc(data$AGE)
cat("data$AGE =", data$AGE, "\n")
```

Dividamo in classi anche questa variabile.

```{r}
# create breakpoints for age classes
breakpoints <- c(69, 75, 80, 85, 90, 95, 105)
# divide the AGE variable into age classes
data$AGE_classi <- cut(data$AGE, breakpoints, labels = c("70-75", "75-80", "80-85", "85-90", "90-95", "95-100+"))
table(data$AGE_classi)
```
```{r}
data$AGE_classi
```


**GGOSSERV e ANNIOSSERV**

Infine andiamo a calcolare i giorni che il paziente rimane in osservazione dalla durata dell'intervento ad una data decisa a priori, che assumiamo sia sotto osservazione della clinica, questa variabile ci servirà per la curva di sopravvivenza.

```{r}

data$fine_data = ifelse(is.na(data$`DATA DECESSO`),NA,data$`DATA DECESSO`)
data$fine_data =as.numeric(data$fine_data)
data$fine_data =as.Date(data$fine_data,origin = "1970-01-01", )
data$fine_data = ifelse(is.na(data$fine_data),as.Date("2021/12/31"),data$fine_data)
data$fine_data =as.Date(data$fine_data,origin = "1970-01-01", )

```

```{r}
data$GGOSSERV = as.numeric(difftime(data$fine_data, data$DATINT, units = "days"))
data$GGOSSERV
```

Osserviamo due valori negativi, quindi questo significa che ci sono due date incongruenti tra data decesso ed intervento, la data di decesso è un dato molto importante e significativo, decidiamo quindi di eliminare tutti i dati riguardanti questi pazienti per non influire sulle nostre analisi.

```{r}
data <- subset(data, GGOSSERV>=0)
```

Creiamo la variabile "ANNIOSSERV".
```{r}
data$ANNIOSSERV<- data$GGOSSERV/365
data$ANNIOSSERV <- trunc(data$ANNIOSSERV)
cat("data$ANNIOSSERV =", data$ANNIOSSERV, "\n")
```

#Exploratory data analysis

Principalmente l'Exploratory Data Analysis (EDA) serve a vedere cosa possono dirci i dati al di là della modellazione formale e quindi si contrappone ai tradizionali test di ipotesi.

**Missing values**

Per prima cosa analizziamo la presenza di valori mancanti.

```{r}
library(ggplot2)
library(dplyr)

# Calcola il numero di valori nulli per ogni colonna
null_counts <- sapply(data, function(x) sum(is.na(x)))

# Calcola le percentuali di valori nulli per ogni colonna
null_percents <- null_counts / nrow(data) * 100

# Crea un dataframe con i valori delle colonne
null_data <- data.frame(col = names(data), count = null_counts, percent = null_percents)

# Filtra le colonne con valore nulli
null_data <- null_data %>% filter(count > 0)

# Ordina il dataframe in base al numero di valori mancanti
null_data <- null_data[order(null_data$count, decreasing = TRUE),]

# Crea il grafico a barre orizzontale
ggplot(null_data, aes(x = reorder(col, -count), y = count, fill = "lightpink")) +
  geom_bar(stat = "identity") +
  ggtitle("Numero e percentuale di valori mancanti per variabile") +
  xlab("Variabile") +
  ylab("Numero di valori mancanti") +
  theme_minimal() +
  theme(axis.text.x = element_text(angle = 90, hjust = 1),
        legend.position = "none") +
  scale_fill_brewer(palette = "Set2") +
  geom_text(aes(label = paste0(round(percent, 1), "%")), 
            hjust = -0.1, size = 3, color = "black") +
  coord_flip() +
  scale_y_continuous(limits = c(0, max(null_data$count)))

```

Questa osservazione la si può fare per individuare quelle variabili che, in fase di analisi, potranno portare a
distorsioni nei risultati per i dati mancanti. Ovviamente la data di decesso è quella che contiene maggiori NA
in quanto non tutti i pazienti sono deceduti. 
Infatti questa tecnica è più utile in variabili conteggio dove è necessario andare ad indagare più approfonditamente i risultati.

**Distribuzione di genere**

Andiamo ad analizzare le distribuzioni di genere in base alle variabili più importanti.
Osserviamo il numero di donne e uomini presenti nel dataset

```{r}
# Calcola il numero di donne e uomini
sex_counts <- table(data$SEX)

# Crea il barplot
barplot(sex_counts, 
        main = "Distribuzione di genere nel dataset", 
        xlab = "Genere", 
        ylab = "Numero di individui", 
        col = c("lightpink", "steelblue"))
```


```{r}
ggplot(data, aes(x = AGE_classi, fill = SEX)) +
  geom_bar(position = "dodge") +
  facet_grid(. ~ SEX) +
  ggtitle("Distribuzione del genere e delle classi di età") +
  xlab("Classe di età") +
  ylab("Conteggio") +
  scale_fill_brewer(palette = "Set2")
```


```{r}
ggplot(data, aes(x = BMI_classi, fill = SEX)) +
  geom_bar(position = "dodge") +
  facet_grid(. ~ SEX) +
  ggtitle("Distribuzione del genere per le classi  BMI") +
  xlab("BMI") +
  ylab("Conteggio") +
  scale_fill_brewer(palette = "Set2")
```



```{r}
ggplot(data, aes(x = CCSCORE_classe, fill = SEX)) +
  geom_bar(position = "dodge") +
  facet_grid(. ~ SEX) +
  ggtitle("Distribuzione del genere per le classi  CCSCORE") +
  xlab("CCSCORE") +
  ylab("Conteggio") +
  scale_fill_brewer(palette = "Set2")
```


```{r}
ggplot(data, aes(x = SOFAING_classe, fill = SEX)) +
  geom_bar(position = "dodge") +
  facet_grid(. ~ SEX) +
  ggtitle("Distribuzione del genere per le classi  SOFA score") +
  xlab("SOFA") +
  ylab("Conteggio") +
  scale_fill_brewer(palette = "Set2")
```

```{r}
ggplot(data, aes(x = MMSE_classe, fill = SEX)) +
  geom_bar(position = "dodge") +
  facet_grid(. ~ SEX) +
  ggtitle("Distribuzione del genere e delle classi di MMSE") +
  xlab("MSE") +
  ylab("Conteggio") +
  scale_fill_brewer(palette = "Set2")
```

**Distribuzione classi di età**

```{r}
# Calcola il numero di donne e uomini
age_count <- table(data$AGE_classi)

# Crea il barplot
barplot(age_count, 
        main = "Distribuzione classi di età nel dataset", 
        xlab = "Classi d'età", 
        ylab = "Numero di individui", 
        col = c( "lightblue"))
```

```{r}
ggplot(data, aes(x = BMI_classi, fill = AGE_classi)) +
  geom_bar(position = "dodge") +
  ggtitle("Distribuzione del genere per le classi  BMI") +
  xlab("Classe di età") +
  ylab("Conteggio") +
  scale_fill_brewer(palette = "Set2")
```


```{r}
ggplot(data, aes(x = CCSCORE_classe, fill = AGE_classi)) +
  geom_bar(position = "dodge") +
  ggtitle("Distribuzione del genere per le classi  CCSCORE") +
  xlab("Classe di età") +
  ylab("Conteggio") +
  scale_fill_brewer(palette = "Set2")
```


```{r}
ggplot(data, aes(x = SOFAING_classe, fill = AGE_classi)) +
  geom_bar(position = "dodge") +
  ggtitle("Distribuzione del genere per le classi  SOFA") +
  xlab("Classe di età") +
  ylab("Conteggio") +
  scale_fill_brewer(palette = "Set2")
  
```

```{r}
ggplot(data, aes(x = MMSE_classe, fill = AGE_classi)) +
  geom_bar(position = "dodge") +
  ggtitle("Distribuzione del genere per le classi MMSE") +
  xlab("MSE") +
  ylab("Conteggio") +
  scale_fill_brewer(palette = "Set2")
```


**Funzione cumulata per SOFA e CCSCORE**

```{r}
#funzione empirica cumulata dell'età divisa per sesso
data$SOFAING = as.numeric(data$SOFAING)
a <- ggplot(data, aes(x = SOFAING))+theme(panel.background = element_rect(fill = "white" ))+ ggtitle("Plot of length \n by dose") + ylab("età cumulata") + xlab("Sofa")

#funzione empirica cumulata
pl =a + stat_ecdf(aes(color = SEX,linetype = SEX),

geom = "step", size = 1.5) +

scale_color_manual(values = c("lightpink", "steelblue"))+
labs(y = "f(eta)")+theme(panel.background = element_rect(fill = "white" ))

bxp <- pl + labs(title = "Cumulate età-Sofa",

subtitle = "Frequenze cumulate punteggio sofa per età e genere",
x = "Punteggio Sofa", y = "Frequenza cumulata età")

bxp
```


```{r}
#funzione empirica cumulata dell'età divisa per sesso
data$SOFAING = as.numeric(data$CCSCORE)
a <- ggplot(data, aes(x = CCSCORE))+theme(panel.background = element_rect(fill = "white" ))+ ggtitle("Plot of length \n by dose") + ylab("età cumulata") + xlab("CCSCORE")

#funzione empirica cumulata
pl =a + stat_ecdf(aes(color = SEX,linetype = SEX),

geom = "step", size = 1.5) +

scale_color_manual(values = c("lightpink", "steelblue"))+
labs(y = "f(eta)")+theme(panel.background = element_rect(fill = "white" ))

bxp <- pl + labs(title = "Cumulate età-CCSCORE",

subtitle = "Frequenze cumulate punteggio CCSCORE
per età e genere",
x = "Punteggio CCSCORE", y = "Frequenza cumulata età")

bxp
```

**Classificazione variabili principali rispetto a SOFA e CCSCORE**
```{r}
pvalue <- function(x, ...) {
    # Construct vectors of data y, and groups (strata) g
    y <- unlist(x)
    g <- factor(rep(1:length(x), times=sapply(x, length)))
    if (is.numeric(y)) {
        # For numeric variables, perform a standard 2-sample t-test
        p <- t.test(y ~ g)$p.value
    } else {
        # For categorical variables, perform a chi-squared test of independence
        p <- chisq.test(table(y, g))$p.value
    }
    # Format the p-value, using an HTML entity for the less-than sign.
    # The initial empty string places the output on the line below the variable label.
    c("", sub("<", "&lt;", format.pval(p, digits=3, eps=0.001)))
}

table1(~ SEX + AGE  + AGE_classi + BMI + BMI_classi  + MMSE_classe + CCSCORE_classe  | SOFAING_classe, data=data, overall=F, extra.col=list('P-value'=pvalue))
```


```{r}
pvalue <- function(x, ...) {
    # Construct vectors of data y, and groups (strata) g
    y <- unlist(x)
    g <- factor(rep(1:length(x), times=sapply(x, length)))
    if (is.numeric(y)) {
        # For numeric variables, perform a standard 2-sample t-test
        p <- t.test(y ~ g)$p.value
    } else {
        # For categorical variables, perform a chi-squared test of independence
        p <- chisq.test(table(y, g))$p.value
    }
    # Format the p-value, using an HTML entity for the less-than sign.
    # The initial empty string places the output on the line below the variable label.
    c("", sub("<", "&lt;", format.pval(p, digits=3, eps=0.001)))
}

# create a new function for the inverted grouping factors
pvalue_inverted <- function(x, ...) {
    # Construct vectors of data y, and groups (strata) g
    y <- unlist(x)
    g <- factor(rep(1:length(x), times=sapply(x, length)))
    if (is.numeric(y)) {
        # For numeric variables, perform an ANOVA test
        p <- anova(lm(y ~ g))$"Pr(>F)"[1]
    } else {
        # For categorical variables, perform a chi-squared test of independence
        p <- chisq.test(table(g, y))$p.value
    }
    # Format the p-value, using an HTML entity for the less-than sign.
    # The initial empty string places the output on the line below the variable label.
    c("", sub("<", "&lt;", format.pval(p, digits=3, eps=0.001)))
}

# use the new function for the inverted grouping factors
table1(~ SEX + AGE + AGE_classi + BMI + BMI_classi + MMSE_classe +SOFAING_classe | CCSCORE_classe, data = data, overall = FALSE, extra.col = list('P-value' = pvalue_inverted))

```


**CCSCORE e SOFA**

Andiamo ad analizzare nello specifico i due punteggi "CCSCORE" e "SOFA"
```{r}
table1(~ CCSCORE_classe | SOFAING_classe*SEX, data=data,overall=F, extra.col=list('P-value'=pvalue))
```

```{r}

my_colors <- c("lightblue", "steelblue")

ggplot(data, aes(x = SOFAING_classe, y = CCSCORE, fill = SOFAING_classe)) +
  geom_violin(trim = FALSE, scale = "width") +
  stat_boxplot(geom = 'errorbar', width = 0.2, notch = TRUE, varwidth = TRUE) +
  stat_summary(fun.y = median, geom = "point", shape = 21, size = 3, color = "white", fill = "red") +
  stat_summary(fun.y = mean, geom = "point", shape = 23, size = 3, color = "white", fill = "black") +
  geom_jitter(position = position_jitter(0.1), size = 0.5, alpha = 0.5) +
  scale_fill_manual(values = my_colors) +
  labs(x = " ", y = "CCSCORE") +
  ggtitle("Violin plot per ogni categoria di SOFA") +
  theme_bw() +
  theme(panel.grid.major = element_blank(),
        panel.grid.minor = element_blank(),
        panel.border = element_blank(),
        axis.line = element_line(colour = "black"),
        legend.position = "none")

```
**Analisi correlazione**


```{r}

data_num <- select_if(data, is.numeric)#Prendo solo variabili numeriche
data_num <- subset(data_num, select = -PAZIENTE) # Elimino la variabile PAziente
corr<-cor(na.omit(data_num))# Elimino NA
corr
```
```{r}
pairs.panels(data_num, ellipses = F, lm=T,bg = c('blue','pink')[data$SEX],pch= 21, stars=FALSE, cex = 1)
```




```{r}
# Visualizzazione della matrice di correlazione
par(mar=c(0,0,2,0))
corrplot(corr, method = "color", type = "lower", order = "hclust",
addCoef.col = "black", number.cex = 0.3,
diag = FALSE, tl.cex = 0.9, tl.srt = 90,
cl.cex = 0.5, cl.pos = "n")
```


# Analisi di sopravvivenza

Per finire, un ulteriore analisi che si può effettuare con i dati a nostra disposizione è l'analisi di sopravvivenza.
Come prima cosa creiamo una variabile 'EVENTO'che ha i seguenti valori:
1 = paziente deceduto
0 = paziente vivo
Ciò che si vuole dimostrare è che a un elevato punteggio SOFA corrisponde un aumento del rischio di mortalità, la prima verifica viene fatta tramite la curva Kaplan-Meier.

```{r}
data$EVENTO<-ifelse(is.na(data$`DATA DECESSO`), 0,1 )
data$EVENTO
data_1 <- mutate(data, all = EVENTO != "0")# La funzione mutate() del pacchetto dplyr serve per creare o modificare colonne di un dataframe. In questo caso, la funzione mutate() viene utilizzata per creare una nuova colonna chiamata "all", che assume valore TRUE se l'evento ("EVENTO") del paziente non è "0" e FALSE altrimenti.
```

**Modello di Kaplan-Meier**

Costruiamo la curva di sopravvivenza

```{r}
#Curva di sopravvivenza
curva_soprav <- survfit(Surv(ANNIOSSERV, all) ~ SOFAING_classe, data = data_1)
table_curva <- fortify(curva_soprav)
table_curva
```

```{r}
ggsurvplot(curva_soprav, title='Curva di sopravvivenza di Kaplan-Meier',
           risk.table = TRUE, xlab = "Tempo (Anni)", censor = F, 
           xlim = c(0,9), break.x.by = 1,
           palette = c("red", "steelblue"), # Imposta la palette di colori
           legend.title = "", # Imposta il titolo della legenda
           legend.labs = c('Sofa Alto','Sofa Basso'), # Imposta le etichette della legenda
           legend.labs.size = 14, # Imposta la dimensione delle etichette della legenda
           legend.position = "bottom", # Imposta la posizione della legenda
           legend.fontsize = 10, # Imposta la dimensione del font della legenda
           risk.table.col = "black", # Imposta il colore del testo della tabella
           risk.table.fontsize = 4, # Imposta la dimensione del font del testo della tabella
           risk.table.title = "Tabella dei rischi", # Imposta il titolo della tabella
           risk.table.height = 0.3, # Imposta l'altezza della tabella
           risk.table.width = 0.5) # Imposta la larghezza della tabella
```

Come si può facilmente osservare dal grafico è presente una riduzione della curva che fa riferimento a coloro che hanno un punteggio SOFA alto.
Ad esempio si nota come il 50% dei pazienti che avevano un punteggio SOFA alto all'inizio sono deceduti entro un anno.
Invece i pazienti con un punteggio relativamente basso si riducono del 10% circa.
Bisogna tener conto che l'affidabilità dei risultati deve tenere in considerazione la bassa numerosità del campione di riferimento e del periodo temporale preso in considerazione, è deducibile però che in linea di massima il risultato con un maggior numero di osservazioni sarebbe simile.

**Modello di Cox**

Il modello di Cox è un modello di regressione utilizzato per analizzare la sopravvivenza in base a un insieme di covariate (o variabili esplicative). È un modello semiparametrico in quanto assume solo una distribuzione per il tempo di sopravvivenza, ma non fa alcuna ipotesi sulla forma funzionale della relazione tra covariate e hazard (il rischio di eventi).
Dapprima utilizziamo il modello tenendo in considerazione la variabile di classificazione SOFA.

```{r}
# Esegue il modello di Cox
cox_SOFA <- coxph(Surv(ANNIOSSERV, all) ~ SOFAING_classe, data = data_1)

# Stampa i risultati
summary(cox_SOFA)
```
Rispetto agli altri score

Da questo primo modello si osserva come la variabile sofa basso sia molto significativa e abbia un effetto
protettivo sulla mortalità rispetto alla variabile di riferimento sofa alto. Si osserva infatti un HR dello 0.109
con un intervallo di confidenza (0.029,0.405).
Considerando invece le altre covariate il modello diventa il seguente:

```{r}
cox_GEN <- coxph(Surv(ANNIOSSERV,all)~SOFAING_classe+AGE_classi+BMI_classi+CCSCORE_classe+MMSE_classe,data = data_1)
summary(cox_GEN)
```

La variabile sofa basso è ancora significativa. Il coefficiente passa da -2.2137 a -2.054 e l’HR da 0.109 a 0.128
con un IC (0.029,0.567). Si verifica perciò sempre l’effetto protettivo del sofa basso rispetto al sofa alto sulla
mortalità come evidenziato anche dalla curva KM.
